臺灣高等法院刑事判決　　　　　　　　　　　　　九十一年度上訴字第二三四二號
　　上　訴　人　臺灣士林地方法院檢察署檢察官
　　被　　　告　丙○○○有限公司
　　被　告　兼
　　右代 表 人　乙○○
　　被　　　告　甲○○
　　共　　　同
　　選任辯護人　蕭介生
右上訴人因違反著作權法案件，不服臺灣士林地方法院九十年度訴字第三九五號，中
華民國九十一年六月十八日第一審判決（起訴案號：臺灣士林地方法院檢察署八十九
年度偵字第七四三八號）提起上訴，本院判決如左：
    主  文
上訴駁回。
    理  由
一、公訴意旨略以：被告乙○○係丙○○○有限公司（以下簡稱邁德公司）負責人，
    被告甲○○係邁德公司總經理，於民國八十五年十月間起至八十八年九月間止，
    明知立邦工業有限公司（起訴書誤載為立德工業有限公司，下稱立邦公司）產品
    「火箭燈」（Ｒｏｃｋｅｔ Ｌａｍｐ）所附英文說明書內「ＣＡＵＴＩＯＮＳ」
    「ＲＯＣＫＥＴＬＡＭＰ  ＯＰＥＲＡＴＩＯＮ」「ＡＳＳＥＭＢＬＹ
    ＩＮＳＴＲＵＣＴＩＯＮＳ」等部分，為立邦公司擁有著作權之著作物，竟未經
    著作權人立邦公司許可，共同意圖營利且基於概括犯意，除僅將立邦公司產品說
    明中「Ｒｏｃｋｅｔ  Ｌａｍｐ」改為「Ｌａｖａ  Ｌａｍｐ」外，其餘文字完
    全抄襲而擅自重製，又將其英文說明書擅自翻譯改作出中文說明書，同時委託不
    知情之九天印刷公司將英文說明印刷於邁德公司產品「臘燈」（Ｌａｖａ
    Ｌａｍｐ）包裝盒外，中文說明書則附於包裝盒內，進而銷售予包含迪克專業照
    明公司在內之不特定人，案經告訴人立德公司訴請偵辦，因認被告乙○○、甲○
    ○共同涉有違反著作權法第九十一條第二項、第九十二條之罪嫌，被告邁德公司
    則應依著作權法第一百零一條論處。
二、本件公訴人認被告邁德公司、乙○○、甲○○等人涉有上開違反著作權法第九十
    一條第二項、第九十二條、第一百零一條規定之犯行，無非以告訴人立邦公司之
    指訴、立邦公司「火箭燈」說明書創作人李志宏之證述，及卷附立邦公司「火箭
    燈」英文說明書、邁德公司「臘燈」包裝盒上英文說明書及內附中文說明書等件
    為主要論據。訊據被告乙○○、甲○○對於擔任被告邁德公司之負責人、總經理
    及邁德公司銷售「臘燈」之事實直認不諱。然被告等均堅決否認有何違反著作權
    法犯行，一致辯稱：系爭產品說明書非告訴人原創，且屬事實之描述毫無原創性
    可言，復非屬著作權法第三條第一項第一款所規範之著作保護範圍等語。
三、按犯罪事實應依證據認定之，無證據不得推定其犯罪事實。又不能證明被告犯罪
    者，應諭知無罪之判決，刑事訴訟法第一百五十四條、第三百零一條第一項分別
    定有明文。經查：
  (一)本件被告邁德公司銷售之「臘燈」（Ｌａｖａ  Ｌａｍｐ」包裝盒上英文說明書
    與告訴人立邦公司之英文說明書章節名稱、內容完全相同，甚而連告訴人公司之
    「火箭燈」英文名稱「Ｒｏｃｋｅｔ  Ｌａｍｐ」亦誤以援用，有卷附二份英文
    說明書可資比對，是被告邁德公司銷售「臘燈」之英文說明書抄襲告訴人立邦公
    司「火箭燈」英文說明書，堪可認定。
  (二)茲應審認者，乃告訴人立邦公司系爭英文說明書是否於屬於著作權法保護之著作
    ？按著作權法所稱之著作，係指屬於文學、科學、藝術、或其他學術範圍之創作
    ，著作權法第三條第一項第一款定有明文。是著作指著作人所創作之精神上作品
    ，而所謂精神上作品除須為思想或感情之表現且有一定之表現形式等要件外，尚
    須具有原創性始可稱之，而此所謂原創性程度，固不如專利法所舉發明、新型、
    新式樣等專利所要求之原創性程度要高，但其精神作用仍須達到相當之程度，足
    以表現出作者之個性及獨特性，方可認為具有原創性，如其精神作用的程度甚低
    ，不足以讓人認識作者的個性，則無保護之必要，此乃我國著作權法第一條規定
    該法制定目的係為「保障著作人著作權益，調和社會公共利益，促進國家文化發
    展」之故，是為調和社會公共利益，若精神作用程度甚低之作品，因不具有原創
    性，即非著作權法所稱之著作，不應受該法之保護，以避免使著作權法之保護範
    圍過於浮濫，致社會上一般人民於從事文化有關之活動時動輒得咎。是原創性之
    內涵可細分為獨立創作（即原始性）及創作性二要素。查本件創作人即告訴人公
    司員工李志宏固證稱其於八十二、三年間至告訴人公司任職，於八十五年初創作
    系爭英文說明書，在創作說明書過程中，除警語有參考英國之同類產品說明書外
    ，操作方式及組裝方式均為自己獨立創作等語，然就系爭英文說明書與告訴人於
    本院調查時提出西元一九七０年告訴人公司所作產品說明書（見本院卷附告證三
    ）、其他公司產品說明書（見本院卷附告證六至八）及被告於偵查中提出美國公
    司同類產品說明書（見八十八年度他字第一四七五號卷第九十頁）比較，其有相
    同或實質相似之處如下：
    ┌────────────────┬────────────────┐
    │    系爭英文說明書              │ 相同或相似英文說明書及出處     │
    ├─┬──────────────┼────────────────┤
    │ｓ│1.When Rocket Lamp is in    │While the "MAGIC" MINI-LITE is  │
    │ｎ│  operation, be sure not to │rising in normal way, be sure   │
    │ｏ│  move or shake it in order │not shake it in order to avoid  │
    │ｉ│  to avoid liquid becoming  │liquid becoming muddy.(見告訴人 │
    │ｔ│  murky and permanently     │公司西元一九七０年產品說明書    │
    │ｕ│  damage it.                │CAUTIONS1.,以下稱告證三）       │
    │ａ│                            │  When Lover Lamp is in         │
    │Ｃ│                            │  operation, be sure not to     │
    │  │                            │  move or shake it in order     │
    │  │                            │  to avoid liquid becoming      │
    │  │                            │  murky and permanently         │
    │  │                            │  damage it.（見告證六CAUTION6. │
    │  │                            │）                              │
    │  ├──────────────┼────────────────┤
    │  │2.Rocket Lamp should never  │  The Lamp should never         │
    │  │  be heated up by any other │  be heated up by any other     │
    │  │  means, nor should it be   │  means, nor should it be       │
    │  │  cooled down artificially, │  cooled down artificially,     │
    │  │  nor be used when the vase │  nor be used when the vase     │
    │  │  is cracked or damaged.    │  is cracked or damaged.（告證三│
    │  │                            │  INSTRUCTIONS 2.）             │
    │  ├──────────────┼────────────────┤
    │  │3.Before carrying it, please│  Before carrying it, please    │
    │  │  check to see, if the wax  │  check to see, if the lower    │
    │  │  layer is completely flat  │  patr is completely solidified.│
    │  │  and solidified.           │  （見告證三CAUTIONS 2.）       │
    │  ├──────────────┼────────────────┤
    │  │4.The space on the top of   │  The space on the top of       │
    │  │  vase is provided for      │  vase is provided for          │
    │  │  expansion. Do not break   │  expansion. Do not break       │
    │  │  the seal of cap to fill it│  the seal of cap to fill it    │
    │  │  with liquid or solid.     │  with liquid or solid.         │
    │  │ Breaking the seal will    │  Breaking the seal will        │
    │  │  void your warranty and    │  void your warranty and        │
    │  │  ruin the product.         │  ruin the product.（見告證六   │
    │  │                            │  CAUTION 8.）                  │
    │  ├──────────────┼────────────────┤
    │  │5.Use only A15.40 watt      │  Use only 40 watt type for     │
    │  │  appliance bulb for        │  appliance bulb for            │
    │  │  replacement bulb. Variance│  replacement bulb. Variance    │
    │  │  in bulb size or wattage   │  in bulb size or wattage       │
    │  │  will produce              │  will produce                  │
    │  │  unsatisfactory operation, │  unsatisfactory operation,     │
    │  │  fire or breakage of the   │  fire or breakage of the       │
    │  │  glass vase.               │  glass vase.（見告證六ASSEMBLY │
    │  │                            │  INSTRUCTIONS 7.）             │
    ├─┼──────────────┼────────────────┤
    │ｎ│1.Roket Lamp is designed to │   It has been   designed to    │
    │ｏ│  operate in an average room│   operate in an average room   │
    │ｉ│  temperature 20-25C(68-77F)│   temperature (20C-30C).       │
    │ｔ│  . It takes 2-3 hours for  │   It takes about one hour  for │
    │ａ│  Rocket Lamp to warm up.   │   the MAGIC MINI LITE to start │
    │ｒ│  Make sure Rocket Lamp is  │   working continuously after   │
    │ｅ│  at room temperature before│   switch is on.（見告證三      │
    │ｐ│  starting.                 │   INSTRUCTIONS3. 1.）          │
    │Ｏ│                            │   Make sure Rocket Lamp is     │
    │  │                            │   at room temperature before   │
    │  │                            │   starting.（見告證六CARE AND  │
    │  │                            │   OPERATION1.）                │
    │ ├──────────────┼────────────────┤
    │  │2.Keep Rocket Lamp from     │  The Lamp is to be placed away │
    │  │  sources of cold or warm   │  from cool or warm blows of    │
    │  │  blow of wind such as heat │  wind（見告證三INSTRUCTIONS6.）│
    │  │  and air cinditioning vents│  Do not place near sources of  │
    │  │  .                         │  heat or cold such as heat and │
    │  │                            │  air conditioning vents.（見告 │
    │  │                            │  證六CARE 3.）                 │
    │  ├──────────────┼────────────────┤
    │  │3.Rocket Lamp operates at   │Your Lava brand motion lamp     │
    │  │  very warm temperature with│operates at a very warm         │
    │  │  glass vase. Place it on a │temperature and the vessel is   │
    │  │  solid stationary flat     │made of glass. Operate out of   │
    │  │  surface and operare out of│small children and pets.（見八十│
    │  │  reach of small children   │八年度他字第一四七五號卷九十頁CA│
    │  │  and pets. Avoid direct    │RE AND OPERATION 10.）           │
    │  │  sunlight to prevent fading│Always operate the lover lamp on│
    │  │  of colors or extreme      │a firm, stationary surface that │
    │  │  overheating.              │is at room temperature.（見告證 │
    │  │                            │六CAUTION 4.）                  │
    │  │                            │The lamp should be kept away    │
    │  │                            │from direct sunlight to avoid   │
    │  │                            │fading of color or extreme      │
    │  │                            │overheating.（見告證三          │
    │  │                            │INSTRUCTIONS 4.）               │
    │  ├──────────────┼────────────────┤
    │  │4.The color hue of the wax  │The wax inside the motion lamp  │
 │  │  will mellow after 2-3 runs│will mellow after 2-3 hours.    │
    │  │  of operation. Your patient│If the temperature is high,     │
    │  │  will be rewarded by       │wax will change to small pieces │
    │  │  magnificient color change.│and circulating on  the top of  │
    │  │  If the room temperature is│the glass bottle  due to        │
    │  │  high, wax shape changed to│overheating. Please turn off the│
    │  │  small and floating on the │lamp for an hour for cooling    │
    │  │  top of the vase due to    │down and start again. If        │
    │  │  overheating. If the       │temperature is low, the wax will│
    │  │  temperature is low, it    │stay in the bottom of vase      │
    │  │  will stay in the bottom of│without circulating, please     │
    │  │  vase without floating.    │place the motion lamp in room   │
    │  │  Wait until room           │temperature and start again for │
    │  │  temperature back to the   │achieving better result.（見告證│
    │  │  designed range before     │八 Operation procedures 5.）    │
    │  │  restaring.                │                                │
    │  ├──────────────┼────────────────┤
    │  │5.Use only a fine glass     │  Use only  fine glass          │
    │  │  cleaner and a soft rag to │  cleaner and a soft rag to     │
    │  │  clean the surface. Always │  clean the surface. Always     │
    │  │  unplug it before cleaning.│  unplug it before cleaning.    │
    │  │                            │  （見告證六 CARE 11.）          │
    ├─┼──────────────┼────────────────┤
    │Ｓ│1.Carefully Unpack Lamp from│  Carefully Unpack Lamp from    │
    │Ｎ│  the Box.                  │  the Box.（見告證六 ASSEMBLY   │
    │Ｏ│                            │  INSTRUCTIONS 1.）             │
    │Ｉ├──────────────┼────────────────┤
    │Ｔ│2.Assemble Lamp in a Flat   │   Assemble Lamp in a Flat      │
    │Ｃ│  and Clean Surface.        │   and Clean Surface.(見同右2.) │
    │Ｕ│  Recnter Bulb if Necessary.│   Recnter Bulb if Necessary.(見│
    │Ｒ│                            │   同右 3.）                    │
    │Ｔ├──────────────┼────────────────┤
    │Ｓ│3.Postion Body(B)on the Base│  Postion Body(B)on the Base    │
    │Ｎ│  (A) and Turn Clockwise to │  (A) and make sure is steady.  │
    │Ｉ│  Tighten.                  │  （見同右 4.）                 │
    │  ├──────────────┼────────────────┤
    │Ｙ│4.Place Cap(C) on Top of the│  Place Cap(C) on Top of the    │
    │Ｌ│  Bottle to Complete.       │  Bottle to Complete.(見同右5.) │
    │Ｂ├──────────────┼────────────────┤
    │Ｍ│5.Plug in and Turn Switch on│ Plug in and Turn Switch on.(見 │
    │Ｅ│   │同右 6.）                       │
    │Ｓ│                            │                                │
    │Ｓ│                            │                                │
    │Ａ│                            │                                │
    └─┴──────────────┴────────────────┘
    由右表可知，告訴人公司系爭英文說明書除「ＣＡＵＴＩＯＮＳ」部分第六、七
    點外，其餘均與告訴人公司西元一九七０年說明書，或其他公司同類產品說明書
    相同或相似，不具原始性甚明，證人李志宏證述系爭說明書係其於八十五年間獨
    立創作等語，已難採信，則告訴人就此是否得主張著作權，已有可疑。
  (三)又按著作權法所保護者係作品之表現形式，即所謂觀念之表達，至於觀念本身則
    非保護之對象。此觀著作權法第十條之一規定：「依本法取得著作權，其保護即
    僅及於該著作之表達，而不及於其所表達之思想、程序、製程、系統、操作方法
    、概念、原理、或發現」自明。故對某商品之說明書內對該項商品之使用方法或
    用途、特性等作單純之描述，或因同種類商品在使用或其用途上之共通特徵使然
 而必須為同一或類似之描述，則因其表達方法實屬有限而不具有原創性，亦不受
    著作權法之保護。由前開對照表可知，告訴人系爭英文說明書文字內容與該公司
    先前之說明書及其他公司同類產品說明書相同或實質相似，足見該產品說明書之
    表現方法實屬有限而不具有原創性。證人李志宏雖證稱：「此產品最特殊的地方
    在有反光罩及一個鎖，使用上會有些不同，所以第六點我特別強調反光罩，也注
    意燈泡，也於第七點告知沒有加入抗凍劑，千萬不能讓產品結冰，國外產品有加
    入抗凍劑所以沒有此項警告說明。」，然著作權所保護之對象，係表達構想之形
    式及其原創性，而不及於其所表達之製程、操作方法、概念、原理或發現，已如
    前述，該表達所蘊含之原理、原則功能、技術應係專利權之範疇。觀諸系爭說明
    書「ＣＡＵＴＩＯＮＳ」第六點：「The lamp bulb and reflector may be off
    center during shipping. Please recenter them before plugging the lamp.
    」、第七點：「Long period storage should be handled carefully without
    freezing or overheating which may permanently damage the product.
    Always use the original box to sore Rocket Lamp.」，仍屬對該項商品之使
    用方法或用途、特性等作單純之描述，其表達方式是英文短句的組合，而為熟習
    英文者所能輕易完成，精神作用程度甚低，不足以表現出作者之個性及獨特性，
    並不具原創性，自亦不受著作權法所保護。
四、綜上所述，告訴人公司系爭英文說明書，並不具原創性，非屬著作權法保護之對
    象。被告邁德公司銷售之「臘燈」包裝盒英文說明書雖抄襲告訴人公司英文說明
    書文字內容，並且翻譯成中文說明書，被告乙○○、甲○○亦不構成著作權法第
    九十一條第二項之意圖銷售而擅自以重製方法侵害他人著作財產權罪及同法第九
    十二條擅自以改作之方法侵害他人之著作權，亦不能對被告邁德公司依著作權法
    第一百零一條之規定論處，原審因而為無罪之諭知，於法並無違誤。
五、檢察官上訴意旨略以：產品使用說明書，如其內容之操作程序和規格說明符合著
    作之定義，即屬於一種「創作」，具備「原創性」，非抄襲自他人之著作，仍為
    語文著作之標的。而著作權法固不保護概念、思想，但仍保護思想、概念之表達
    方式，並非傳達概念、思想之著作，著作權法即不加以保護。因此以不同表達方
    式傳道同一概念、思想，並無著作權之侵害可言，但以相同表達方式傳達相同概
    念、思想，即有著作權侵害之可能。譬如本件被告與告訴人同樣要表達其產品臘
    燈：「要費二至三小時始能熱機」此一概念，英文表達方式絕非僅止於一種，被
    告卻完全抄襲告訴人之表達方式，剽竊告訴人以此方式表達之智慧結晶，即難謂
    無著作權之侵害。又原判決憑以比較之說明書係告証三、告証六及被告所提美國
    某產品說明書，惟告証三係告訴人一九七０年之產品說明書，與系爭產品說明書
    表達方式僅少部分，並非完全相同，而告証六與被告所提美國同類產品說明書，
    其創作時點均晚於系爭產品說明書，原審執以否定系爭產品說明書之原創性，即
    不無疑問。況比較著作物之相同或相似，似應以著作物一對一比較為當，而非如
    原審判決，部分對比告証三，部分對比告証六，部分對比被告所提美國同類產品
    說明書，作多方對比。再者，系爭產品說明書第六、七點既有告訴人所獨特改良
    之技術概念，加以形諸於文字而表達，即應受著作權法之保護云云。
六、按著作，係指屬於文學、科學、藝術或其他學術範圍之創作，著作權法第三條第
    一款定有明文。既稱「創作」，自以具備「原創性」為必要。而所謂原創性，係
    指著作人依其獨立思想、情感所為創作。查告訴人之說明書，主要在說明系爭燈
    具之組裝方式、操作方式及使用警告，其內容字句與卷附他家廠商之說明書有多
    處相同或類似，業如上述，足徵有關該產品組裝、操作、使用警告之表現方式實
    屬有限，而不具原創性。公訴人雖主張有部分廠商之說明書製作時間晚於告訴人
    之產品說明書，惟此仍無解於告訴人產品說明書不具原創性之認定。而告訴人之
    產品說明書經與數家廠商說明書比較，均有雷同之處，益見此說明書表達方式與
    他人相似，公訴人謂僅得為一對一之比較，尚屬無據。至系爭產品說明書第六、
    七點之記載，雖為他家廠商產品說明書所無，惟依証人李志宏上述証言可知，該
    第六點說明係為配合告訴人產品有反光罩，第七點則係因告訴人產品有加入抗凍
    劑，此均為告訴人產品與他家產品相異之處，故特予載明。則前述記載仍不失為
    對系爭產品使用方法、用途、特性為單純之描述，尚難認有原創性。公訴人執此
    上訴，指摘原判決不當，為無理由，應予駁回。
據上論斷，應依刑事訴訟法第三百六十八條，判決如主文。
本案經檢察官李進誠到庭執行職務。
中      華      民      國    九十一    年     十一     月     十三   日
                                臺灣高等法院刑事第十三庭
                                    審判長法  官  蔡    燉
                                          法  官  李  春  地
                                          法  官  盧  彥  如
右正本證明與原本無異。
如不服本判決應於收受送達後十日內向本院提出上訴書狀，其未敘述上訴之理由者並
得於提起上訴後十日內向本院補提理由書（均須按他造當事人之人數附繕本）。
                                          書記官  何  閣  梅
中      華      民      國    九十一    年     十一     月     十三     日
